福建金門地方法院刑事判決　　　　　　　93年度重訴字第3 號
公　訴　人　福建金門地方法院檢察署檢察官
被　　　告　丙○○
選任辯護人　甲○○律師
上列被告因貪污案件，經檢察官提起公訴（92年度偵字第434 號
），本院判決如下：
    主  文
丙○○無罪。
    理  由
壹、公訴意旨略以：被告丙○○（現任金門縣金湖鎮鎮長）於民
    國83年至90年間為金門縣第一、二屆縣議員，為依據法令從
    事公務之人員；丁○○（經檢方另為緩起訴處分）為王技工
    程顧問股份有限公司（下稱王技公司）及仁美工程企業股份
    有限公司（下稱仁美公司）之實際負責人。王技公司自86年
    6 月間起，為「金門酒廠（後改制為金門酒廠實業股份有限
    公司，下稱金門酒廠）廢水處理廠新建工程（下稱系爭工程
    ）」之顧問公司，受業主之委託，負責該工程案之規劃、設
    計及監造事務，另仁美公司於87年6 月間以新台幣（下同）
    八千五百八十五萬元（含稅，未稅為八千一百七十六萬一千
    九百零五元）得標承攬該工程，負責該工程之施做。緣於86
    年4 月間，王技公司參加該工程遴選本國技術顧問機構規劃
    、設計及監造之招標案前，被告基於不法之意圖，即與丁○○及瑞野實業股份有限公司（下稱瑞野公司，為王技公司合
    作投標之廠商）負責人庚○○言明，倘若王技公司得標，則
    將支付規劃設計監造公費的三分之一作為被告之佣金，故先
    由丁○○提供國立交通大學教授戊○○、國立中興大學教授
    己○○之名單交予被告，再由被告安排將該二人列入該招標
    案之評審委員以利王技公司得標，而公開評審當日，到場之
    六位評審委員一致評予王技公司第一名而獲第一優先議價權
    ，後於86年6 月間與業主簽訂「廢水處理廠委託規劃設計監
    造工程」合約（規劃設計監造公費約為二百九十七萬餘元）
    。丁○○於得標後某日，則依約在該公司位於台中市○○路
    ○ 段61號8 樓之辦公室內將一百萬元現款交予被告作為酬勞
    ；被告於王技公司取得顧問標後又向丁○○表示，渠將在金
    門縣議會中維護該工程預算之編列，且負責擺平其他議員而
    讓預算案順利通過，讓丁○○順利取得該工程之標案為由，
    要求丁○○以仁美公司得標未稅工程款之一成扣除零頭（即
    八百萬元）作為佣金，並獲丁○○同意後，隨即安排以陪標
    手法參與投標，終由仁美公司得標。仁美公司得標後，被告
    於87年7 月13日搭機赴台中，由庚○○至機場接機後轉赴王
    技公司，事前丁○○並已交待仁美公司財務經理陳慧蓉（經
    檢方另為緩起訴處分）先行至銀行提領三百萬元現款，並在
    王技公司辦公室中將該筆款項交予被告。丁○○後又於同年
    間某日將另外三百萬元現款透過庚○○轉交被告，惟所餘之
    二百萬元則未支付予被告，嗣為法務部調查局福建省調查處
    循線查獲等情，因認被告涉犯修正前貪污治罪條例第6 條第
    4 款之對於非主管或監督之事務，利用職權機會或身分圖利
    罪嫌云云（修正後則為第6 條第1 項第5 款之對於非主管或
    監督之事務，明知違背法令，利用職權機會或身分圖自己或
    其他私人不法利益，因而獲得利益）。
貳、按犯罪事實應依證據認定之，無證據不得認定犯罪事實；又
    不能證明被告犯罪者，應諭知無罪之判決，刑事訴訟法第
    154 條第2 項、第301 條第1 項分別定有明文。次按刑事訴
    訟法第161 條已於91年2 月8 日修正公布，其第1 項規定：
    檢察官就被告犯罪事實，應負舉證責任，並指出證明之方法
    。因此，檢察官對於起訴之犯罪事實，應負提出證據及說服
    之實質舉證責任，倘其所提出之證據，不足為被告有罪之積
    極證明，或其指出證明之方法，無從說服法院以形成被告有
    罪之心證，基於無罪推定之原則，自應為被告無罪判決之諭
    知（最高法院92年台上字第128 號判例意旨參照）。另戡亂
    時期貪污治罪條例第6 條第4 款規定，依據法令從事公務之
    人員，對於非主管或監督之事務，利用職權機會或身分圖利
    罪，必須行為人之身分，對於該事務有某種影響力，而據以
    圖利。又利用機會圖利，亦必須行為人對該事務，有可憑藉
    影響之機會，方屬相當（最高法院73年台上字第1594號判例
    意旨參照）。又貪污治罪條例第6 條第5 款之對於非主管或
    監督之事務，利用職權機會圖利罪，除行為人對於其非主管
    或監督之事務，明知違背法令，而有利用職務機會之圖利行
    為外，尚須其行為與所圖自己或其他私人之不法利益間，有
    相當因果關係為必要。若其行為與所圖自己或其他私人之不
    法利益間，並無相當之因果關係，自不能以行為人一有違背
    法令之行為，即科以上開圖利罪責（最高法院94年度台上字
    第2034號判決意旨參照）。是該公務員必須因其身分對於非
    主管或監督之事務有影響力，進而利用此機會而為圖利之行
    為，致自己或該他人獲得不法利益，始得論以圖利罪責。
參、公訴人認被告涉犯修正前貪污治罪條例第6 條第4 款之圖利
    罪嫌（起訴法條原為刑法第342 條第1 項之背信罪及貪污治
    罪條例第5 條第1 項第3 款之對於職務上行為，收受賄賂罪
    嫌，嗣於本院審理時，以補充理由書及當庭更正為圖利罪嫌
    ，見本院卷第222 、281 、344 頁），無非係以此部分之事
    實，業據證人丁○○、庚○○、乙○○、辛○○、壬○○、
    陳慧蓉、翁文祥、李增財等人於調查局及偵查中證述明確，
    並有金門酒廠工務課86年3 月24日、86年4 月15日簽呈、86
    年4 月2 日函稿、被告刷卡紀錄等件在卷可稽，復有陳慧蓉
    分類帳、瑞野公司壬○○記事本等件扣案可佐，為其論據。
肆、訊據被告固不否認系爭工程之顧問標及工程標分別由王技公
    司及仁美公司取得、其擔任縣議員時，與丁○○、庚○○有
    金錢往來等事實，惟堅決否認有何犯行，辯稱：伊職權有限
    ，沒有做職務上之行為，也沒有影響學者或金門酒廠，沒有
    收受賄賂等語。從而本案之爭點即為：被告對於非主管或監
    督之系爭工程，是否有利用職權機會或身分，以其影響力據
    以圖王技公司及仁美公司不法利益之行為？其圖利行為與所
    圖他人之不法利益間，有無相當之因果關係？本院自應就此
    加以審酌。
伍、本院查：
  一、證人即當時金門酒廠工務課長翁文祥於92年9 月10日調查
      局及偵查中結證稱：系爭工程由當時廠長李增財負全責，
      85年12月間由伊主辦，該工程之委託規劃、設計及監造案
      經報請金門縣政府核准後，於86年2 月27日辦理公告，至
      同年3 月12日止領件，有意應徵之工程顧問公司須於同年
      3 月27日前提交服務建議書，並於同年4 月14日公開評審
      ，結果由王技公司以積點30分最高，獲得第一優先議價權
      ，議價後於同年7 月間簽約，再由仁美公司獲得工程標施
      做。評審委員是由李增財交給伊一份十三、十四位專家學
      者的名單，要伊一一去徵詢各學者受聘為評審委員的意願
      ，經伊電話聯絡各學者名單後，確認李志源（國立海洋大
      學環境工程系副教授）、戊○○（國立交通大學環境工程
      系教授）、己○○（國立中興大學環境工程系教授）、李
      文智（國立成功大學環境工程系副教授）、陳瑞仁（國立
      屏東技術學院環境保護技術系副教授）及張柏成（私立逢
      甲大學環境工程系教授）等人願意受聘為評審委員。而李
      增財為當然之評審委員，他有指定將金門縣政府主任秘書
      翁廷為列為評審委員，沒有指定某位專家學者；另伊將當
      時主管環保業務之衛生局長吳金順亦列為評審委員，於86
      年3 月24日將該九人名單簽呈李增財同意。嗣於86年4 月
      14日上午辦理公開評審，僅有李增財、李志源、戊○○、
      己○○、李文智及陳瑞仁六位評審委員到場，各評審委員
      依據公司經驗與信譽、服務建議書內容、研究人員之學經
      歷專長及專長、服務費用及付款方式等項目評量，一致評
      予王技公司第一名，伊即簽呈由王技公司取得第一優先議
      價權。王技公司於86年7 月間開始設計及規劃，金門酒廠
      於87年5 月29日公告招標，參與投標的有十大環保股份有
      限公司、潔淨環保工程股份有限公司、宏澤工程企業股份
      有限公司、華禹實業股份有限公司、漢記工程企業股份有
      限公司及仁美公司等六家廠商（下稱十大公司等六家廠商
      ），於87年6 月17日進行規格標開標，六家廠商皆符合資
      格，翌日進行價格標開標，由仁美公司以八千五百八十五
      萬元低於底價八千六百三十萬元得標。該工程委託規劃、
      86年間王技公司得標後陸續支付；工程部分之預算分三個
      年度編列，預估要爭取九千萬元之經費發包施做，第一期
      是在86年底由金門縣議會通過，並在87年間開始執行。伊
      不認識丁○○，與他無金錢往來，也不知王技公司與仁美
      公司之關係，伊認識丙○○，但與他無交情，也無金錢往
      來，丙○○就該工程沒有關心或請伊幫忙等語（見92年度
      偵字第209 號卷第35至45頁）。是證人翁文祥明確證述評
      審委員係李增財交付十三、十四位學者之名單，經伊電話
      詢問各該學者意願後，確認李志源、戊○○、己○○、李
      文智、陳瑞仁及張柏成等六人願意受聘為評審委員，因而
      將九位評審委員之名單簽呈由李增財同意，且當日到場之
      李志源等六位評審委員一致評予王技公司第一名；另工程
      標則係經由十大公司等六家廠商公開招標，由仁美公司低
      於底價得標等情。並未見被告有何利用職權機會或身分，
      藉以影響評審委員之擇定、在議會通過預算、以陪標方式
      使仁美公司得標等據以圖王技公司及仁美公司不法利益等
      行為。審酌證人翁文祥為實際參與本事件之人，負責系爭
      工程業務，與被告並無利害關係，當無迴護被告之理，其
      證言應屬真實可信。
  二、又證人即當時金門酒廠廠長李增財於92年9 月12日調查局
      及偵查中證稱：關於系爭工程之委託規劃、設計、監造之
      評審委員是伊透過擔任廠長之個人關係、曾蒞廠參觀之專
      家學者引介、徵詢金門縣衛生局提供相關名單，由伊交給
      翁文祥一份十餘位專家學者的名單，要他一一去徵詢各學
      者受聘為評審委員的意願，經其確認李志源、戊○○、己○○、李文智、陳瑞仁及張柏成等六人願意受聘為評審委
      員。另縣府主秘翁廷為與伊為當然評審委員，又將當時主
      管環保業務之衛生局長吳金順列為評審委員，翁文祥於86
      年3 月24日將該九人名單簽呈伊同意。其中學者專家伊僅
      知李志源是金門當地人，其餘伊只聽過其名，沒有往來及
      交情，沒有指定特定人，伊還特別交代翁文祥不能集中於
      某些特定學校。評審當天在金門酒廠三樓會議室公開評審
      ，由大豐工程顧問公司、三冠工程顧問公司、國興工程顧
      問公司、王技公司和工業研究院等五家廠商（下稱大豐公
      司等五家廠商）依抽籤順序提出簡報，經李志源、戊○○
      、己○○、李文智、陳瑞仁及伊等六位評審委員，依據公
      司經驗與信譽、服務建議書內容、研究人員之學經歷專長
      及專長、服務費用及付款方式等項目評量，一致評予王技
      公司第一名，取得第一優先議價權。伊印象中評審委員曾
      提出許多問題詢問投標廠商，但部分廠商對於該些問題不
      能完整答覆，且其計畫書內容多有欠缺，但王技公司所提
      供的服務建議書較完整，回答問題較具體，故能獲得評審
      委員一致青睞。工程標因伊調任技術副總經理，改由總經
      理辛寬得負全責，參與投標的有十大公司等六家廠商，於
      87年6 月17日進行規格標開標，六家廠商皆符合資格，翌
      日進行價格標開標，由仁美公司以八千五百八十五萬元低
      於底價八千六百三十萬元得標，該工程底價由翁文祥預估
      、金酒公司稽核小組審核、機關首長辛寬得核定，再呈報
      縣長陳水在核定。伊不認識丁○○，與他無金錢往來；伊
      認識丙○○，交情不深，也無金錢往來，就該工程沒有關
      心或請伊幫忙等語（見92年度偵字第209 號卷第47至58頁
      ）。是證人李增財明確證述評審委員係伊透過擔任廠長之
      個人關係、曾蒞廠參觀之專家學者引介、徵詢金門縣衛生
      局提供相關名單，交予翁文祥十餘位專家學者之名單，經
      翁文祥確認各該學者意願後，簽呈由伊同意。且當日到場
      之六位評審委員係因參與投標之大豐公司等五家廠商中，
      部分廠商對於評審委員提出之問題不能完整答覆，且其計
      畫書內容多有欠缺，但王技公司所提供的服務建議書較完
      整，回答問題較具體，故一致評為第一名而取得優先議價
      權；另工程標則係經由十大公司等六家廠商公開招標，由
      仁美公司低於底價得標等情。亦未見被告有何利用職權機
      會或身分，藉以影響評審委員之擇定、以陪標方式使仁美
      公司得標等據以圖王技公司及仁美公司不法利益等行為。
  三、另參酌證人即交通大學環境工程研究所所長戊○○於本院
      審理時到庭結證稱：伊有參與系爭工程顧問標之評審，印
      象中是金門縣政府或金門酒廠打電話問伊有沒有空，伊說
      有，他們就把資料和公文寄給伊，在此之前伊認識丁○○
      ，是成大土木系大他兩屆的學長，在學校不認識，後來才
      認識，因為丁○○擔任土木技師工會理事長名氣很大，但
      在打電話之前沒有接觸，不認識被告，沒有參加過金門酒
      廠其他工程的審查，參加之前不認識翁文祥和李增財等語
      （見本院卷第130 至133 頁）。是證人戊○○亦明確證述
      係金門酒廠人員電話詢問，經伊同意而擔任系爭工程顧問
      標之評審委員等情，並未見被告或丁○○與伊有何接觸，
      或因此對王技公司作有利評審等行為。
  四、綜合上開證人證言、金門酒廠函稿、簽呈二份及卷附建議
      評審表（92年度偵字第434 號卷第15至57頁）分析，系爭
      工程確由李增財透過擔任廠長之個人關係、曾蒞廠參觀之
      專家學者引介、徵詢金門縣衛生局提供相關名單，交予翁
      文祥十三、十四位專家學者之名單，經翁文祥確認各該學
      者意願後，簽呈李增財同意，由李志源等九人擔任評審委
      員。而評審當日到場之李志源等六位評審委員係因參與投
      標之大豐公司等五家廠商中，部分廠商對於其等提出之問
      題不能完整答覆，且其計畫書內容多有欠缺，但王技公司
      所提供的服務建議書較完整，回答問題較具體，故一致評
      為第一名而取得優先議價權。另工程標則係經由十大公司
      等六家廠商公開招標，由仁美公司低於底價得標。被告並
      未有如起訴書所指利用職權機會或身分，藉以影響評審委
      員之擇定、在縣議會中維護該工程預算之編列，擺平其他
      議員而讓預算案順利通過，以陪標方式使仁美公司得標等
      據以圖王技公司及仁美公司不法利益等情，均堪認定。足
      認被告辯稱伊職權有限，沒有做職務上之行為，也沒有影
      響學者或金門酒廠等語，應堪採信。
  五、另證人丁○○、庚○○、乙○○、辛○○、壬○○、陳慧
      蓉、翁文祥、李增財等人之證詞及扣案陳慧蓉分類帳、瑞
      野公司壬○○記事本等資料，均僅能證明證人丁○○確有
      因系爭工程而交付被告共計七百萬元之事實，均不足認被
      告有何安排將戊○○、己○○二人列入評審委員、在金門
      縣議會中維護該工程預算之編列，或以陪標手法安排參與
      投標等圖利王技公司及仁美公司之行為，尚難為被告不利
      之認定。
陸、綜上諸情，本件被告辯稱伊沒有做職務上之行為，也沒有影
    響學者或金門酒廠等語，應堪採信。公訴人所舉之證據，均
    不足以證明被告有利用職權機會或身分，圖王技公司及仁美
    公司不法利益之行為，是被告收受前開款項，固屬有悖官箴
    ，惟仍不能據以論處圖利罪責。此外，復查無其他積極證據
    足資證明被告有何如公訴人指訴之犯行，揆諸首揭說明，不
    能證明被告犯罪，自應諭知無罪之判決。
柒、至被告所為，是否涉犯刑法之詐欺罪或貪污治罪條例之利用
    職務上之機會詐取財物罪嫌，因與本件起訴之犯罪事實有所
    不同（公訴人亦認並非同一事實，見本院卷第362 頁），應
    由檢察官另行依法處理，併此敘明。
據上論斷，應依刑事訴訟法第301 條第1 項，判決如主文。
本案經檢察官吳祚延到庭執行職務。
中　　華　　民　　國　　94　　年    5     月    19    日
                刑事庭  審判長法　官  陳中和
                              法　官  魏玉英
                              法　官  林鈺琅
上為正本證明與原本無異。
如不服本判決，應於判決送達後10日內向本院提出上訴狀（須附
繕本），上訴於福建高等法院金門分院。
                              書記官  周怡青
中　　華　　民　　國　　94　　年    5     月    19    日
